【裁判字號】    92,家上,59
【裁判日期】    920813
【裁判案由】    離婚
【裁判全文】
臺灣高等法院臺中分院民事判決  九十二年度家上字第五九號
      上  訴  人  乙○○
      被  上訴人  甲○○
右當事人間離婚事件，上訴人對於中華民國九十一年十二月十八日臺灣南投地方法院
九十一年婚字第七五號第一審判決提起上訴，本院判決如左：
      主      文
上訴駁回。
第二審訴訟費用由上訴人負擔。
      事實及理由
一、上訴人經合法通知，未於言詞辯論期日到場，經核並無民事訴訟法第三百八十六
    條所列各款情形，爰依被上訴人之聲請，由其一造辯論而為判決，合先敘明。
二、被上訴人主張：被上訴人係越南國人，兩造於民國（以下同）八十九年三月十日
    結婚，被上訴人婚後來台同居後，發現上訴人經常自言自語，語無倫次，有時呆
    坐終日不發一語，嗣因精神疾病前往醫院住院治療，被上訴人於結婚前並不知上
    訴人罹有精神病，若知此情，自不可能與之結婚等情，爰依民法第一千零五十二
    條第二項規定，求為准被上訴人與上訴人離婚之判決。
三、上訴人則以：兩造自八十九年三月十日結婚後至九十一年二月間，生活正常，並
    無何婚姻生活障礙發生，被上訴人所謂之精神分裂症，係因之前吸強力膠所引起
    ，現已獲控制，未再復發，婚姻生活無礙。另被上訴人在外結交男友，係有責任
    之一方，不得依民法第一千零五十二條第二項請求判決離婚等語，資為抗辯。
四、按離婚，依起訴時夫之本國法及中華民國法律均認其事實為離婚原因者，得宣告
    之；但配偶之一方為中華民國國民者，依中華民國法律，涉外民事法律適用法第
    十四條定有明文，則本件有關離婚之原因，自應適用我國民法相關規定。
五、被上訴人主張兩造於八十九年三月十日結婚，現婚姻關係仍存續中，有被上訴人
    提出之戶籍謄本及兩造結婚公證書影本各一件為證，堪認為實在。又，被上訴人
    主張來臺與上訴人同居後，始發現上訴人罹有精神病，且上訴人因之前往醫院住
    院治療等情，有行政院衛生署草屯療養院函復原法院稱：「病患乙○○（即上訴
    人）於八十六年五月十二日至本院初診，主要症狀為自語、注意力不集中，並於
    本院住院治療三次，診斷為精神分裂症，未來建議林員宜持續接受治療」等語（
    見原審卷二四頁），而據該院病歷資料記載，上訴人先後於八十七年二月二十日
    至同年八月十二日、八十九年九月二十五日至同年十一月二十三日及九十年一月
    十一日至同年八月十日，在該院住院治療，其病史略為：國中起有服用強力膠，
    退伍後，出現自言自語、遊盪、破壞及攻擊行為，曾接受不規則治療，日常生活
    逐漸鬆散，社會退縮，並被家人關於房內，第一次住院前數日逃逸，家人陪同警
    察帶來治療，第二次則因有拒食及攻擊狀況而入院，入院之初情緒明顯，經積極
    治療，症狀改善，改門診治療，惟於九十年一月十一日，復因持刀攻擊家人之行
    為，再度入院等情，有該院九十一年七月九日九一草療精字第三二一九號函暨檢
    附之病歷影本可證（見原審卷二四至七九頁），堪認被上訴人上開之主張為真實
    。
六、按婚姻以夫妻終生之共同生活為目的，凡對家庭生活之美滿幸福，有所妨礙，足
    以破壞共同生活之重大事由，難以維持婚姻者，夫妻之一方即得依民法第一千零
    五十二條第二項規定訴請離婚。至婚姻是否難以維持，應斟酌破壞夫妻共同生活
    之具體情事，是否客觀上達於動搖夫妻之共同生活，而喪失維持婚姻之意欲為斷
    ，非以一方主觀之意識為依歸（最高法院九十年度台上字第三八五號判決參照）
    。又，是否有難以維持婚姻之重大事由，其判斷標準為婚姻是否已發生破綻而無
    回復之希望，不可僅由當事人之一方已喪失維持婚姻意欲之主觀面加以認定，而
    應依客觀的標準，即難以維持婚姻之事實，是否已達於倘處於同一境況，任何人
    均將喪失維持婚姻希望之程度以決之（最高法院八十七年度台上字第一三０四號
    判決參照）。查，上訴人第一次至越南十日時間，由邱義筌介紹兩造認識即決定
    結婚，於二個月後經當地政府核准，取得結婚證書，業據證人邱義筌證述明確（
    見原審卷一０九至一一一頁），上訴人因罹患精神分裂症，三度進出醫院治療，
    住院時間從兩個月至七個月不等，且上訴人發病時對家人有攻擊性行為，均如前
    述，衡情，兩造係因媒妁之言，於短暫之時間決定結婚，感情基礎本非穩固，被
    上訴人婚前又不知上訴人罹有精神病，迨婚後來台始發現上情，自有受騙之感，
    在此基礎上，參以上訴人發病時有攻擊行為等情狀，任何人處於同一狀態，欲繼
    續與之共同生活，實難期待，足認客觀上兩造已無法共同正常生活而喪失婚姻結
    合之意義，兩造間之婚姻生活已達同一情況，任何人均不欲與上訴人維持婚姻關
    係之程度，且此項難以維持婚姻之事由，係可歸責於上訴人。上訴人以被上訴人
    在外結交男友，係有責任之一方，不得請求判決離婚等語。惟上訴人空言主張被
    上訴人在外結交男友，並無任何證據證明，自不足取。至證人邱義筌證述兩造在
    越南結婚時及被上訴人來台後三個月間，兩造相處和諧等語，惟證人邱義筌與兩
    造僅有數次接觸，時間甚短，甚且不知上訴人罹有精神疾病，尚難以其證述，認
    兩造間無難以維持婚姻之重大事由。綜上所述，兩造間有難以維持婚姻之重大事
    由，且係可歸責於上訴人所致，則被上訴人依民法第一千零五十二條第二項請求
    判決離婚，為有理由，應予准許。原審因而為被上訴人勝訴之判決，洵屬正當。
    上訴論旨，仍執陳詞，指摘原判決不當，求予廢棄，為無理由。
據上論結：本件上訴為無理由，依民事訴訟法第四百四十九條第一項、第七十八條、
第四百六十三條、第三百八十五條第一項前段，判決如主文。
中      華      民      國    九十二    年      八      月     十三     日
~B1民事第六庭審判長法  官  吳火川
~B2                法  官  吳惠郁
~B3                法  官  饒鴻鵬
右為正本係照原本作成。
如對本判決上訴，須於收受判決送達後二十日內向本院提出上訴書狀，其未表明上訴
理由者，應於提出上訴後二十日內向本院提出上訴理由書（須按他造人數附具繕本）
，並繳納送達用雙掛號郵票拾份（每份拾肆元）。
上訴時應提出委任律師或具有律師資格之人之委任狀；委任有律師資格者，另應附具
律師及格證書及釋明委任人與受任人有民事訴訟法第四百六十六條之一第一項但書或
第二項（詳附註）所定關係之釋明文書影本。
~B                書記官  陳如慧
中      華      民      國    九十二    年      八      月     十四     日
附註：
民事訴訟法第四百六十六條之一（第一項、第二項）
對於第二審判決上訴，上訴人應委任律師為訴訟代理人。但上訴人或其法定代理人具
有律師資格者，不在此限。
上訴人之配偶、三親等內之血親、二親等內之姻親，或上訴人為法人、中央或地方機
關時，其所屬專任人員具有律師資格並經法院認為適當者，亦得為第三審訴訟代理人
。
                                                                        Ｈ


司法院資訊處製作；財團法人民間司法改革基金會備份。
